---
title: "Manipulation de données avec dplyr"
output: learnr::tutorial
runtime: shiny_prerendered
description: >
  Pour s'entraîner à transformer des tableaux de données 
---

```{r setup, include=FALSE}
library(learnr)
knitr::opts_chunk$set(echo = FALSE)
library(dplyr)
data("fruits", package = "tidyViz")
```

Le package `dplyr` permet de réaliser de façon intuitives des transformations de tableaux. Dans ce tutoriel, nous allons nous entraîner avec les données "fruits". 

NB : Le jeu de données est déjà chargé en mémoire !

## Les tibbles

Le package `dplyr` opère sur des `tibble`s : l'équivalent `tidy` des objets de classe `data.frame`, ou, autrement formulé, des structures de données rectangulaires dont chaque colonne peut contenir un type de valeurs différent.

Pour les besoins du cours, j'ai fait en sorte que le jeu de données `fruits` soit une `tibble`. 

"Imprimez" `fruits` dans la console et comparez avec ce que donnerait l'impression si `fruits` était de classe `data.frame` : quelles sont les différences ?

```{r tibble, exercise = TRUE, results = 'markup', render = print}

```

```{r tibble-hint}
# print pour l'impression 
# as.data.frame pour la transformation
```

```{r tibble-solution}
print(fruits)
# Si fruits était une data.frame
print(as.data.frame(fruits))
```

En résumé : vous n'avez pas besoin de vous inquiéter des différences entre `tibble`s et `data.frame`s, en tout cas pas pour le moment. Il faut juste avoir conscience que les deux existent. Si vous le souhaitez, vous pouvez décider de ne travailler qu'avec des `data.frame`s : les fonctions du `tidyverse` fonctionneront quand même. Par contre, nous verrons des fonctions que ne fonctionnent pas avec des `tibble`s, c'est pour cela que la fonction `as.data.frame` est importante.

Pour en savoir plus, [rendez-vous ici](https://r4ds.had.co.nz/tibbles.html) !

## Filtrer des lignes, sélectionner des colonnes etc..

Sélectionnez les fruits contenant moins de 50% d'eau. A quel groupe appartiennent ces fruits ?

```{r seleau, exercise = TRUE}

```

```{r seleau-solution}
# Pour juste filtrer
fruits %>%
  filter(Eau <= 50)
# Pour filtrer puis sélectionner la colonne "groupe"
fruits %>%
  filter(Eau <= 50) %>%
  select(groupe)
```

Sélectionnez les colonnes `nom`, `groupe`, `Sucres` et `Fructose` avec la fonction `select`, puis triez les valeurs par ordre décroissant de teneur en sucres avec la fonction `arrange`. Quel est le fruit contenant le plus de sucres ?

```{r select, exercise = TRUE}

  
```

```{r select-hint}
# select pour la sélection
# arrange pour le tri
# desc pour obtenir un tri décroissant
```

```{r select-solution}
fruits %>%
  select(nom, groupe, Sucres, Fructose) %>%
  arrange(desc(Sucres))
```

Utilisez la fonction `mutate` pour calculer le ratio de la teneur en sucres par la teneur en fibres et triez les valeurs obtenues par ordre croissant. Faites exactement la même chose avec la fonction `transmute` : que se passe-t-il ?

```{r transmutate, exercise = TRUE}

```

```{r transmutate-solution}
# Avec mutate
fruits %>%
  mutate(ratioSF = Sucres / Fibres) %>%
  arrange(ratioSF)

# Avec transmute : on perd toutes les autres colonnes...
fruits %>%
  transmute(ratioSF = Sucres / Fibres) %>%
  arrange(ratioSF)
# ... mais on peut les rajouter si on veut les garder
fruits %>%
  transmute(nom, ratioSF = Sucres / Fibres) %>%
  arrange(ratioSF)
```

Comptez le nombre de fruits par groupe à l'aide de la fonction `count`. Cette fonction s'utilise par exemple comme ceci : `fruits %>% count()`, et permet de compter toutes les lignes d'une table. Notez que la colonne contenant les comptages s'appelle `n` par défaut (voir `?count` pour plus de détails).

```{r groupecount, exercise = TRUE}
fruits %>%
  count()
```

```{r groupecount-hint}
# Utilisez "group_by"
```

```{r groupecount-solution}
fruits %>%
  group_by(groupe) %>%
  count()
# Si on veut changer le nom de la colonne 
# contenant les comptages :
fruits %>%
  group_by(groupe) %>%
  count(name = "fréquence")
```

## Résumer des plages de valeurs

Pour cet exercice, nous allons résumer la variable `Energie` par groupe de fruits. Nous souhaitons construire la table `EnergieQuartiles` définie de la manière suivante : 

  * chaque ligne est un groupe de fruits,
  * la colonne `Q1` contient le premier quartile de la variable `Energie`,
  * la colonne `Q2` contient la médiane,
  * la colonne `Q3` contient le troisième quartile.

Utilisez la fonction `summarise` pour créer la table `EnergieQuartiles`. N'oubliez pas de consulter l'aide de la fonction `summarise` pour vous guider. Pour cet exercice vous aurez besoin des fonctions : 

 * `group_by` pour grouper les lignes,
 * `summarise` pour résumer les valeurs,
 * `quantile` pour calculer les quartiles.

```{r quartiles, exercise = TRUE}

```


```{r quartiles-solution}
EnergieQuartiles <- fruits %>%
  group_by(groupe) %>%
  summarize(
    Q1 = quantile(Energie, 0.25),
    Q2 = quantile(Energie, 0.5),
    Q3 = quantile(Energie, 0.75)
  )
EnergieQuartiles
### NB : vous pouvez obtenir le résultat au format "long" très facilement avec summarise : 
fruits %>%
  group_by(groupe) %>%
  summarize(
    Value = quantile(Energie, (1:3)/4),
    Quantile = c("Q1", "Q2", "Q3")
  )
### ou toujours au format "wide", mais avec une 
### fonction intermédiaire
foo <- function(x) {
  return(tibble(Q1 = quantile(x, 0.25),
    Q2 = quantile(x, 0.5),
    Q3 = quantile(x, 0.75)))
}

fruits %>%
  group_by(groupe) %>%
  summarize(foo(Energie))
```


