---
title: "Diagramme de Venn et UpSet"
output: learnr::tutorial
runtime: shiny_prerendered
description: >
   Attention, à utiliser avec prudence !
---

```{r setup, include=FALSE}
library(learnr)
knitr::opts_chunk$set(echo = FALSE)
library(VennDiagram)
library(ggplot2)
library(UpSetR)
data("fruits", package = "intro2r")
lesFruits <- rownames(fruits)

vitC <- lesFruits[fruits$VitamineC > 10]
vitD <- lesFruits[fruits$VitamineD > 0.1]
vitE <- lesFruits[fruits$VitamineE > 1]

vitList <- list(vitC = vitC, vitD = vitD, vitE = vitE)
theme_set(theme_bw())

dat01 <- data.frame(vitC = fruits$VitamineC > 10, vitD = fruits$VitamineD > 0.1, vitE = fruits$VitamineE > 1) + 0
```

## Diagramme de Venn

Les diagrammes de Venn permettent de représenter des liens entre ensembles d'objets : combien d'objets sont communs à plusieurs ensembles, et combien sont spécifiques d'un seul ensemble.

Pour les besoins de ce tutoriel, j'ai créé trois ensembles : 

* l'ensemble des fruits contenant de la Vitamine C (plus de 10 mg / 100G)
* l'ensemble des fruits contenant de la Vitamine D (plus de 0.10 µg / 100G)
* l'ensemble des fruits contenant de la Vitamine E
(plus de 1 mg / 100G)

Prenez-un moment pour lire ce code et le comprendre.

```{r ensfruits, echo = TRUE}
lesFruits <- rownames(fruits)

vitC <- lesFruits[fruits$VitamineC > 10]
vitD <- lesFruits[fruits$VitamineD > 0.1]
vitE <- lesFruits[fruits$VitamineE > 1]

vitList <- list(vitC = vitC, vitD = vitD, vitE = vitE)
```

La fonction `venn.diagram` du package `VennDiagram` vous permettra de générer un diagramme de Venn entre *au plus* 5 ensembles. Modifiez les commandes suivantes pour avoir des couleurs d'ensembles différentes !


```{r venn, exercise = TRUE}
vd <- venn.diagram(vitList, filename = NULL)
grid.draw(vd)
```

```{r venn-solution}
vd <- venn.diagram(vitList, filename = NULL, col = 2:4, fill = 2:4, alpha = rep(0.4, 3))
grid.draw(vd)
```

Attention, si vous avez déjà créé un graphe, la fonction `grid.draw` "peindra" par dessus, il faudra donc créer une nouvelle fenêtre graphique avec la fonction `grid.newpage()`. Comparez les deux façons de faire avec le code ci-dessous.

```{r newpage-setup}
vd <- venn.diagram(vitList, filename = NULL, col = 2:4, fill = 2:4, alpha = rep(0.4, 3))
```


```{r newpage, exercise = TRUE}
gg <- ggplot(fruits, aes(VitamineC)) + 
  geom_boxplot()

plot(gg)
grid.draw(vd)

plot(gg)
grid.newpage() ; grid.draw(vd)
```

## Les diagrammes UpSet

Les auteurs de la publications [UpSet: Visualization of Intersecting Sets](https://ieeexplore.ieee.org/document/6876017) sont partis du constat qu'à partir de 4 ou 5 ensembles différents, le diagramme de Venn atteint ses limites. Ils ont proposé un visualisation à base de diagrammes en bâtons de points qui permettent de représenter l'information complexe de ce qui est partagé ou pas entre plusieurs groupes. Cette nouvelle représentation, appelée `UpSet`, est implémentée en R dans la librairie `UpSetR` et sa fonction principale `upset`.

Ce n'est pas forcément évident au premier regard : la fonction `upset` n'accepte pas les mêmes types d'argument en entrée que la fonction `venn.diagram`. La fonction `upset` souhaite en effet comme argument principal avoir une matrice de 0s et de 1s avec 

  * en ligne les éléments des ensembles,
  * en colonne les ensembles,
  * un 1 en position $(i,j)$ si l'élément $i$ appartient au groupe $j$,
  * un 0 sinon !
  
Qu'est-ce que cela signifie pour notre exemple ? 

J'ai créé pour vous cette *data-frame* de zéros et de uns avec la commande suivante. Examinez cette commande pendant quelques instants.

```{r mat01}
dat01 <- data.frame(
  vitC = ifelse(fruits$VitamineC > 10, 1, 0), 
  vitD = ifelse(fruits$VitamineD > 0.1, 1, 0), 
  vitE = ifelse(fruits$VitamineE > 1, 1, 0))
```

Pour générer un diagramme UpSet, utilisez ensuite la commande suivante. Puis modifiez la pour faire un joli graphe !


```{r upset01, exercise = TRUE}
upset(dat01)
```

```{r upset01-solution}
# C'est vraiment tout ce qu'on peut faire
# avant de descendre dans des paramètres 
# vraiment très compliqués !
upset(data = dat01, 
      order.by = "degree", 
      sets.bar.color = "steelblue")
```


