---
title: "Exemples de représentation de données génomiques"
output: learnr::tutorial
runtime: shiny_prerendered
description: >
   Avec les packages gggenes et TrackViewer
---

```{r setup, include=FALSE}
library(learnr)
knitr::opts_chunk$set(echo = FALSE)
library(tidyViz)
library(ggplot2)
library(gggenes)
library(trackViewer)
data("methy")
data("gr")
data("features")
```

Ce tutoriel est vraiment beaucoup plus rapide que les précédents : il s'agit juste de montrer comment utiliser les fonctions de base des packages `gggenes` et `trackViewer` sur les exemples fournis par les auteurs.

## Représentation de gènes

Les fonctions de base du package `gggenes` permettent de représenter des informations le long d'un génome, en reprenant la syntaxe de `ggplot2`. 


```{r gggenes, exercise = TRUE}
ggplot(example_genes,
       aes(xmin = start,
           xmax = end,
           y = molecule,
           fill = gene)) +
  geom_gene_arrow() +
  facet_wrap( ~ molecule, 
              scales = "free", 
              ncol = 1) +
  scale_fill_brewer(palette = "Set3") +
  theme_genes()
```




## Représentation en pissenlit

La représentation en pissenlit (*dandelion* en anglais, c'est plus joli !) permet de représenter des données ponctuelles et complexes le long d'un génome.

```{r dandelionplot, exercise = TRUE}
dandelion.plot(methy, features, ranges=gr)
```


