---
title: "Rappel : les packages en R"
output: learnr::tutorial
runtime: shiny_prerendered
description: >
  Quelques éléments sur Bioconductor et GitHub. Différence entre library et require.
---

```{r setup, include=FALSE}
library(learnr)
knitr::opts_chunk$set(echo = FALSE)
```

## Installation de packages

Il existe plusieurs *repositories* depuis lesquels on peut installer des packages R. En voici quelques uns :

 * Le CRAN (pour *Comprehensive R Archive Network*),
 * *Bioconductor*,
 * *GitHub*.

Il en existe d'autres, mais ces trois-ci sont vraiment les plus importants.

### CRAN

C'est le *repository* "originel" qui met à disposition (à l'heure où ce tutoriel a été écrit) 17618 packages. La liste de ces packages est disponible [ici](https://cran.r-project.org/web/packages/available_packages_by_name.html).

La commande pour installer un package depuis cette source est

```
install.packages("nom_du_package")
```

Cette commande installera le package `nom_du_package` dans la librairie par défaut de votre session. Pour savoir exactement où cette librairie se trouve, vous pouvez exécuter la commande 

```
.libPaths()
```

Le résultat depend de beaucoup de choses, y compris du système d'exploitation et de la version de R que vous utilisez. Chez moi, le résultat est le suivant :

```
"/Library/Frameworks/R.framework/Versions/4.0/Resources/library"
```

### Bioconductor

Ce *repository* est essentiel pour les utilisateurs qui souhaitent faire de la bioinformatique avec R. Il met à disposition 1974 *software packages*, 398 *experiment data packages*, 968 *annotation packages*, et 28 *workflows* à la date où ce tutoriel a été écrit. Vous pourrez trouver sur Bioconductor des *packages* essentiels comme [`limma`](https://bioconductor.org/packages/release/bioc/html/limma.html) pour faire de l'analyse différentielle de données -omiques, ou encore [`org.Hs.eg.db`](https://bioconductor.org/packages/release/data/annotation/html/org.Hs.eg.db.html) qui contient des annotations du génome humain. Tout cela, et bien plus, est disponible [à cette adresse](https://bioconductor.org).

Pour installer un package Bioconductor, vous devrez utiliser la fonction

```
BiocManager::install("nom_du_package")
```

Attention, pour utiliser cette fonction, il faudra d'abord installer le package `BiocManager` ! (avec la commande `install.packages("BiocManager")`)


### GitHub

De nombreux développeurs utilisent un système de gestion de version pour travailler, et certains utilisent GitHub pour héberger le fruit de leurs efforts. Depuis peu, il est possible d'installer directement des packages depuis ces systèmes d'hébergement. Attention, parfois c'est la version de développement d'un package qui se trouve sur GitHub et non la version la plus stable !

Pour installer un package depuis GitHub, vous pouvez utiliser la commande 

```
remotes::install_github("username/nom_du_package")
```

Pour utiliser cette commande, il faudra d'abord installer le package `remotes` ! (avec la commande `install.packages("remotes")`)


## Chargement de packages

Il existe deux fonctions en R qui permettent de charger des packages : `require` et `library`, qui s'utilisent de la même façon

```
require(nom_du_package)
require("nom_du_package")
library(nom_du_package)
library("nom_du_package")
```

### Si le package existe

Lorsque le *package* `nom_du_package` existe, les deux fonctions permettent toutes les deux l'utilisation des fonctions de ce package. La différence entre les deux se situe dans ce que la fonction "renvoie"

  * `library` renvoie les *packages* déjà chargé,
  * `require` renvoie `TRUE`
  
Pour exercice : assignez à un objet appelé `obj1` et `obj2` le résultat, respectivement, de la commande `library(limma)` et de la commande `require(limma)`.

```{r retourLimma, exercise = TRUE}

```

```{r retourLimma-solution}
obj1 <- library(limma)
obj1
obj2 <- require(limma)
obj2
```

### Si le package n'existe pas

La différence la plus importante entre ces deux fonctions apparaît quand on souhaite charger un *package* qui n'existe pas, dans ce cas,

 * `library` génère une erreur,
 * `require` génère un *warning*, et renvoie la valeur `FALSE`.

Pour exercice : assignez à un objet appelé `obj1`, resp. `obj2`, le résultat, respectivement, de la commande `library(limma)` et de la commande `require(limma)`.

```{r retourLicorne, exercise = TRUE}

```

```{r retourLicorne-solution}
obj1 <- library(licorne)
obj1
obj2 <- require(licorne)
obj2
```

### Quelle fonction utiliser ?

Il y a d'autres différences entre les deux fonctions, cf. la page d'aide commune des deux fonctions accessible avec la commande `?library` ou `?require`.

Mon conseil : utilisez `library` car cela générera une erreur si vous avez oublié d'installer un *package* ! 

