---
title: "Personnaliser les couleurs de son ggplot"
output: learnr::tutorial
runtime: shiny_prerendered
description: >
  Avec le package RColorBrewer
---

```{r setup, include=FALSE}
library(learnr)
knitr::opts_chunk$set(echo = FALSE)
library(dplyr)
library(ggplot2)
library(RColorBrewer)
data("fruits", package = "tidyViz")
```

Le package ggplot2 permet de réaliser facilement des graphiques avec une syntaxe unifiée. Dans ce tutoriel, nous allons nous entraîner à personnaliser les couleurs de graphes réalisés avec `ggplot2` sur les données "fruits".

## Diagrammes en bâtons

Modifiez la commande suivante pour coloriez chacune des barres.

```{r barplot, exercise = TRUE}
ggplot(fruits, aes(groupe)) + 
  geom_bar(fill = "#880088")
```

```{r barplot-hint}
# Utilisez le paramètre esthétique "fill"
```

```{r barplot-solution}
ggplot(fruits, aes(groupe, fill = groupe)) + 
  geom_bar()
```

Faites la même chose avec la commande `geom_col` en utilisant préalablement un peu de magie de `dplyr` !

```{r colplot, exercise = TRUE}
df <- fruits %>% count(groupe)

ggplot(df, aes(groupe, n)) +
  geom_col(fill = "tan")
```

```{r colplot-hint}
# Utilisez encore le paramètre esthétique "fill"
```

```{r colplot-solution}
df <- fruits %>% count(groupe)

ggplot(df, aes(groupe, n, fill = groupe)) +
  geom_col()
```

## Histogrammes

Modifiez la couleur de remplissage et du contour des rectangles de cet histogramme pour le rendre joli !

```{r histo, exercise = TRUE}
ggplot(fruits, aes(Eau)) + 
  geom_histogram()
```

```{r histo-hint}
# Il faudra spécifier à la fois le paramètre "color" et le paramètre "fill"
```


```{r histo-solution}
ggplot(fruits, aes(Eau)) + 
  geom_histogram(
    color = "lightblue",
    fill = "steelblue") + 
  theme_bw()
```

## Boxplot et diagrammes en violons

Utilisez la commande `scale_color_manual` pour personnaliser les couleurs de ces boîtes à moustaches.


```{r boxplot, exercise = TRUE}
mescouleurs <- c("gold", "springgreen", "tan", "lightblue")

ggplot(fruits, aes(groupe, Eau, color = groupe)) + 
  geom_boxplot() + 
  theme_bw()
```


```{r boxplot-solution}
mescouleurs <- c("gold", "springgreen", "tan", "lightblue")

ggplot(fruits, aes(groupe, Eau, color = groupe)) + 
  geom_boxplot() + 
  scale_color_manual(values = mescouleurs) + 
  theme_bw()
```

Faites la même chose pour ces diagrammes en violons.

```{r violons, exercise = TRUE}
mescouleurs <- c("gold", "springgreen", "tan", "lightblue")

ggplot(fruits, aes(groupe, Eau, color = groupe)) + 
  geom_violin() + 
  theme_bw()
```


```{r violons-solution}
mescouleurs <- c("gold", "springgreen", "tan", "lightblue")

ggplot(fruits, aes(groupe, Eau, color = groupe)) + 
  geom_violin() + 
  scale_color_manual(values = mescouleurs) + 
  theme_bw()
```

## Nuages de points

Changez la couleur des points avec une des commandes suivantes : 

 * `scale_color_distiller`
 * `scale_color_fermenter`
 * `scale_color_gradient`
 * `scale_color_gradient2`

```{r point, exercise = TRUE}
ggplot(fruits, aes(Calcium, Zinc, color = Magnesium)) + 
  geom_point()
```

```{r point-solution}
ggplot(fruits, aes(Calcium, Zinc, color = Magnesium)) + 
  geom_point() + 
  scale_color_distiller()

ggplot(fruits, aes(Calcium, Zinc, color = Magnesium)) + 
  geom_point() + 
  scale_color_fermenter(palette = 2)

ggplot(fruits, aes(Calcium, Zinc, color = Magnesium)) + 
  geom_point() + 
  scale_color_gradient(low = "tomato", high = "steelblue")

ggplot(fruits, aes(Calcium, Zinc, color = scale(log(Magnesium)))) + 
  geom_point() + 
  scale_color_gradient2(low = "tomato", mid = "white", high = "limegreen")
```



