---
title: "Cartes de chaleurs avec pheatmap"
author: "Vincent Guillemot"
output: 
    ioslides_presentation:
        css: styles.css
---

<style>
.forceBreak { -webkit-column-break-after: always; break-after: column; }
</style>


```{r setup, include = FALSE}
knitr::opts_chunk$set(
  collapse = TRUE,
  comment = "#>",
  echo = TRUE
)
```

## Avant toutes choses

Nous aurons besoin du package `pheatmap` :

 * Vérifier que le package `pheatmap` est bien installé
 * Si non, l'installer, puis le charger

```{r pheatmap}
library(pheatmap)
```

Nous allons également avoir besoin des données fruits : 

```{r data}
fruits <- readxl::read_excel("fruits.xlsx")
```

## Premier essai

```{r essai1, eval = FALSE}
pheatmap(fruits)
```

```
Error in hclust(d, method = method) : 
  NA/NaN/Inf dans un appel à une fonction externe (argument 10)
De plus : Warning messages:
1: In dist(mat, method = distance) :
  NAs introduits lors de la conversion automatique
2: In dist(mat, method = distance) :
  NAs introduits lors de la conversion automatique
```

# Pourquoi ça ne fonctionne pas ?

## Deuxième essai {.columns-2}

```{r essai2, eval = FALSE}
pheatmap(fruits[, -(1:2)])
```

<p class="forceBreak"></p>

```{r essai2eval, echo = FALSE, fig.width = 4, fig.height = 5}
pheatmap(fruits[, -(1:2)])
```

# C'est déjà mieux ?

## Les arguments

 * `cluster_rows = FALSE` : enlever le dendrogramme sur les lignes
 * `scale = "column"`  : pour standardiser les variables
 * `show_rownames = FALSE` : pour cacher les noms des lignes
 * `cellwidth = 10` : pour avoir des plus petites cellules

Pour avoir une liste complète des arguments : `?pheatmap`

## Troisième essai {.columns-2}

```{r essai3, eval = FALSE}
pheatmap(
  fruits[, -(1:2)],
  cluster_rows = FALSE,
  scale = "column",
  show_rownames = FALSE,
  cellwidth = 10
)
```

<p class="forceBreak"></p>

```{r essai3eval, echo = FALSE, fig.width = 4, fig.height = 5}
pheatmap(
  fruits[, -(1:2)],
  cluster_rows = FALSE,
  scale = "column",
  show_rownames = FALSE,
  cellwidth = 10
)
```

# Comment changer les couleurs ?

## Quatrième essai {.columns-2 .smaller}

```{r essai4, eval = FALSE}
colfun <- colorRampPalette(
  c("darkorchid", 
    "white", 
    "limegreen"))
  
pheatmap(
  fruits[, -(1:2)],
  cluster_rows = FALSE,
  scale = "column",
  show_rownames = FALSE,
  cellwidth = 10,
  color = colfun(20)
)
```

<p class="forceBreak"></p>

```{r essai4eval, echo = FALSE, fig.width = 4, fig.height = 5}
colfun <- colorRampPalette(
  c("darkorchid", 
    "white", 
    "limegreen"))

pheatmap(
  fruits[, -(1:2)],
  cluster_rows = FALSE,
  scale = "column",
  show_rownames = FALSE,
  cellwidth = 10,
  color = colfun(20)
)
```

# Comment ajouter des informations "qualitatives" ?

## Cinquième essai {.columns-2 .smaller}

```{r essai5, eval = FALSE}
colfun <- colorRampPalette(
  c("darkorchid", 
    "white", 
    "limegreen"))
fruitsDF <- data.frame(
  fruits[,-1], 
  row.names = make.unique(fruits$nom))
annotLignes <- fruitsDF[, "groupe", 
                        drop = FALSE]

pheatmap(
  fruitsDF[, -1],
  cluster_rows = FALSE,
  scale = "column",
  show_rownames = FALSE,
  cellwidth = 10,
  color = colfun(20), 
  annotation_row = annotLignes
)
```

<p class="forceBreak"></p>

```{r essai5eval, echo = FALSE, fig.width = 4, fig.height = 5}
colfun <- colorRampPalette(c("darkorchid", "white", "limegreen"))
fruitsDF <- data.frame(fruits[,-1], row.names = make.unique(fruits$nom))
annotLignes <- fruitsDF[, "groupe", drop = FALSE]

pheatmap(
  fruitsDF[, -1],
  cluster_rows = FALSE,
  scale = "column",
  show_rownames = FALSE,
  cellwidth = 10,
  color = colfun(20), 
  annotation_row = annotLignes
)
```

## A vous !

Changez la commande suivante pour obtenir un joli graphe.

```{r avous, eval = FALSE}
pheatmap(
  t(fruits),
  scale = "row",
  color = c("black", "black"),
  legend_breaks = c(-6, 0,+6),
  border_color = "pink",
  cellheight = 100,
  cellwidth = 0.1,
  show_colnames = "FALSE"
)
```



