---
title: "UpSet graphes"
author: "Vincent Guillemot"
date: "Mardi 25 mai 2021"
output: 
    ioslides_presentation:
        css: styles.css
vignette: >
  %\VignetteIndexEntry{06upset}
  %\VignetteEngine{knitr::rmarkdown}
  %\VignetteEncoding{UTF-8}
---

<style>
.forceBreak { -webkit-column-break-after: always; break-after: column; }
</style>


```{r setup, include = FALSE}
knitr::opts_chunk$set(
  collapse = TRUE,
  comment = "#>",
  echo = TRUE
)
```

## Avant toutes choses

Nous aurons besoin des packages `ggvenn` et `UpSetR` :

 * Vérifier que les packages `ggvenn` et `UpSetR` sont bien installés
 * Si non, les installer, puis les charger

```{r UpSetR, message = FALSE}
library(ggvenn)
library(UpSetR)
```

Nous allons également avoir besoin des données fruits : 

```{r data}
data("fruits", package = "tidyViz")
```

## Visualiser des relations entre listes {.columns-2 .smaller}

Créons une liste d'objets :

```{r flist}
flist <- with(fruits,
  list(
    Sucres = nom[Sucres > 20],
    Fibres = nom[Fibres > 2],
    Energie = nom[Energie > 50],
    Potassium = nom[Potassium > 100],
    Crus = nom[groupe == "crus"]
))
```

Et une matrice binaire

```{r fbin}
fbin <- with(fruits,
  data.frame(
    Sucres = Sucres > 20,
    Fibres = Fibres > 2,
    Energie = Energie > 50,
    Potassium = Potassium > 100,
    Crus = groupe == "crus"
)) + 0
```


## Diagramme de Venn {.smaller}

Compliqués à lire à partir de 4 ensembles : 

```{r venn, fig.height = 4, fig.width = 8}
ggvenn(flist, set_name_size = 5)
```


## UpSet plot {.smaller}

C'est une méthode de visualisation alternative.
Pour notre exemple : 

```{r upset0, fig.height = 4}
upset(fbin)
```



