---
title: "gggenes et trackViewer"
author: "Vincent Guillemot"
date: "Mardi 25 mai 2021"
output: 
    ioslides_presentation:
        css: styles.css
vignette: >
  %\VignetteIndexEntry{06gggenes}
  %\VignetteEngine{knitr::rmarkdown}
  %\VignetteEncoding{UTF-8}
---

<style>
.forceBreak { -webkit-column-break-after: always; break-after: column; }
</style>


```{r setup, include = FALSE}
knitr::opts_chunk$set(
  collapse = TRUE,
  comment = "#>",
  echo = TRUE
)
library(ggplot2)
```

## Avant toutes choses

Nous aurons besoin des packages `gggenes` et `trackViewer` :

 * Vérifier que les packages `gggenes` et `trackViewer` sont bien installés
 * Si non, les installer, puis les charger

Attention ! Vous trouverez `gggenes` sur le [CRAN](https://cran.r-project.org/web/packages/gggenes/index.html) et `trackViewer` sur [Bioconductor](https://www.bioconductor.org/packages/release/bioc/html/trackViewer.html) !


```{r gggenes, message = FALSE}
library(gggenes)
library(trackViewer)
```

# `gggenes`

## Le package

 0. Installer le package : `install.packages("gggenes")`
 1. Charger le package : `library(gggenes)`
 2. Consulter l'aide : `?gggenes`
 3. Consulter la vignette : `vignette("introduction-to-gggenes", package = "gggenes")`

## Les données d'exemple

```{r example}
head(example_genes)
```

## Représenter des "gènes" le long d'un génome

```{r gggene1, eval = FALSE}
ggplot(example_genes,
       aes(xmin = start,
           xmax = end,
           y = molecule,
           fill = gene)) +
  geom_gene_arrow() +
  facet_wrap( ~ molecule, 
              scales = "free", 
              ncol = 1) +
  scale_fill_brewer(palette = "Set3") +
  theme_genes()
```

## Représenter des "gènes" le long d'un génome

```{r gggene2, echo = FALSE}
ggplot(example_genes,
       aes(xmin = start,
           xmax = end,
           y = molecule,
           fill = gene)) +
  geom_gene_arrow() +
  facet_wrap( ~ molecule, 
              scales = "free", 
              ncol = 1) +
  scale_fill_brewer(palette = "Set3") +
  theme_genes()
```

# `trackViewer`

## Le package

 0. Installer le package : `BiocManager::install("trackViewer")`
 1. Charger le package : `library(trackViewer)`
 2. Consulter l'aide : `?trackViewer`
 3. Consulter la-les vignette-s : `browseVignettes("trackViewer")`
 4. Faire attention aux mises à jour !

## Exemple

Pour les besoins de l'exemple, j'ai sauvegardé des données de méthylation dans le package du cours. On peut les charger comme ceci :

```{r data}
data("methy", package = "tidyViz")
data("features", package = "tidyViz")
data("gr", package = "tidyViz")
```


## Représenter des sites de méthylation

```{r lolliplot}
lolliplot(methy, features, ranges=gr)
```

## Représenter des sites de méthylation

```{r dandelionplot}
dandelion.plot(methy, features, ranges=gr)
```




