---
title: "Diagramme de Venn et UpSet"
output: learnr::tutorial
runtime: shiny_prerendered
description: >
   Attention, à utiliser avec prudence !
---

```{r setup, include=FALSE}
library(learnr)
knitr::opts_chunk$set(echo = FALSE)
library(ggvenn)
library(ggplot2)
library(UpSetR)
data("fruits", package = "tidyViz")
lesFruits <- make.unique(fruits$nom)

vitC <- lesFruits[fruits$VitamineC > 10]
vitE <- lesFruits[fruits$VitamineE > 1]

vitList <- list(vitC = vitC, vitE = vitE)
theme_set(theme_bw())

dat01 <- data.frame(vitC = fruits$VitamineC > 10,  vitE = fruits$VitamineE > 1) + 0
```

## Diagramme de Venn

Les diagrammes de Venn permettent de représenter des liens entre ensembles d'objets : combien d'objets sont communs à plusieurs ensembles, et combien sont spécifiques d'un seul ensemble.

Pour les besoins de ce tutoriel, j'ai créé deux ensembles : 

* l'ensemble des fruits contenant de la Vitamine C (plus de 10 mg / 100G)
* l'ensemble des fruits contenant de la Vitamine E
(plus de 1 mg / 100G)

Prenez-un moment pour lire ce code et le comprendre.

```{r ensfruits, echo = TRUE}
lesFruits <- make.unique(fruits$nom)

vitC <- lesFruits[fruits$VitamineC > 10]
vitE <- lesFruits[fruits$VitamineE > 1]

vitList <- list(vitC = vitC, vitE = vitE)
```

La fonction `ggvenn` du package `ggvenn` vous permettra de générer un diagramme de Venn entre *au plus* 5 ensembles. Modifiez les couleurs ! 


```{r venn, exercise = TRUE}
ggvenn(vitList)
```

```{r venn-solution}
ggvenn(vitList, fill_color = c("orange", "limegreen"))
```



## Les diagrammes UpSet

Les auteurs de la publications [UpSet: Visualization of Intersecting Sets](https://ieeexplore.ieee.org/document/6876017) sont partis du constat qu'à partir de 4 ou 5 ensembles différents, le diagramme de Venn atteint ses limites. Ils ont proposé un visualisation à base de diagrammes en bâtons de points qui permettent de représenter l'information complexe de ce qui est partagé ou pas entre plusieurs groupes. Cette nouvelle représentation, appelée `UpSet`, est implémentée en R dans la librairie `UpSetR` et sa fonction principale `upset`.

Ce n'est pas forcément évident au premier regard : la fonction `upset` n'accepte pas les mêmes types d'argument en entrée que la fonction `venn.diagram`. La fonction `upset` souhaite en effet comme argument principal avoir une matrice de 0s et de 1s avec 

  * en ligne les éléments des ensembles,
  * en colonne les ensembles,
  * un 1 en position $(i,j)$ si l'élément $i$ appartient au groupe $j$,
  * un 0 sinon !
  
Qu'est-ce que cela signifie pour notre exemple ? 

J'ai créé pour vous cette *data-frame* de zéros et de uns avec la commande suivante. Examinez cette commande pendant quelques instants.

```{r mat01}
dat01 <- data.frame(
  vitC = ifelse(fruits$VitamineC > 10, 1, 0), 
  vitE = ifelse(fruits$VitamineE > 1, 1, 0))
```

Pour générer un diagramme UpSet, utilisez ensuite la commande suivante. Puis modifiez la pour faire un joli graphe !


```{r upset01, exercise = TRUE}
upset(dat01)
```

```{r upset01-solution}
# C'est vraiment tout ce qu'on peut faire
# avant de descendre dans des paramètres 
# vraiment très compliqués !
upset(data = dat01, 
      order.by = "degree", 
      sets.bar.color = "steelblue")
```

Rassurez-vous tout de même, il existe dans le package `UpSetR` une fonction qui permet automatiquement de passer une liste à `upset` : la fonction `fromList`.

Par exemple, exécutez le code suivant : ouf, on n'a pas besoin de faire de gymnastique compliquée pour transformer nos données après tout !

```{r upsetFromList, exercise = TRUE}
upset(fromList(vitList))
```


