---
title: "Graphiques avec ggplot2"
output: learnr::tutorial
runtime: shiny_prerendered
description: >
  Quelques géométries classiques, puis la fonction ggpubr::ggarrange
---

```{r setup, include=FALSE}
library(learnr)
knitr::opts_chunk$set(echo = FALSE)
library(ggplot2)
library(ggpubr)
data("fruits", package = "tidyViz")
couleurs <- c("steelblue", "limegreen", "darkolivegreen", "darkorchid")
```

Le package `ggplot2` permet de réaliser facilement des graphiques avec une syntaxe unifiée. Dans ce tutoriel, nous allons nous entraîner avec les données "fruits".

## Commande de base

La commande de base aura l'allure suivante

```
ggplot(data, aes(x, y)) + geom_****()
```
Où

* `ggplot` dessine le canevas de base
* `data` est une data-frame contenant toutes les informations nécessaires au dessin du graphe
* `aes()` est une fonction qui permet de déclarer les paramètres esthétiques du graphe (les coordonnées des points, des lignes ou des barres, la façon de les colorer, les étiquettes etc...)
* `geom_****` est une fonction qui spécifie une "couche de dessin"

Dans ce tuto, nous verrons les fonctions suivantes :


Fonction | Utilité
---------|---------
`geom_bar`, `geom_col` | Diagrammes en bâtons
`geom_point`, `geom_jitter` | Nuages de points
`geom_line` | Dessins de lignes
`geom_histogram` | Histogrammes
`geom_boxplot` | Boites à moustaches
`geom_density` | Densités
`geom_violin` | Diagrammes en violon

Tout en faisant les exercices, familiarisez vous avec la documentation de ggplot2 : https://ggplot2.tidyverse.org/

## Les données fruits

Les données contenues dans la table fruits contiennent les données nutritionnelle de `r nrow(fruits)` fruits ou aliments à base de fruits. La table est reportée ci-après.


```{r showfruits}
DT::datatable(fruits)
```

La colonne "groupe" correspond au "sous-groupes" définies dans la table Ciqual.

Pour plus d'informations, rendez vous sur le site du Ciqual (https://ciqual.anses.fr/) ou sur sur la [plateforme ouverte des données publiques françaises](https://www.data.gouv.fr/fr/datasets/table-de-composition-nutritionnelle-des-aliments-ciqual/).

## Representer une variable discrete

Complétez la commande suivante pour obtenir un diagramme en bâtons des groupes de fruits.

```{r baton, exercise = TRUE}
ggplot( ) + geom_
```

```{r baton-solution}
ggplot(fruits, aes(groupe)) + geom_bar()
```

Changez les couleurs et le thème du graphe en complétant la prochaine commande.

```{r baton2, exercise = TRUE}
ggplot( , aes(fill = )) + 
   geom_ + 
   theme_
```

```{r baton2-solution}
ggplot(fruits , aes(groupe, fill = groupe)) + 
   geom_bar() + 
   theme_bw()
```

Utilisez la fonction `cut` de la façon suivante pour transformer la variable Phosphore (continue) en une variable qualitative.

```{r cutPhosphore, exercise = TRUE}
cut(fruits$Phosphore, c(0, 0.2, 2))
```

```{r cutPhosphore-solution}
# Il n'y a rien de plus à faire : exécutez juste la commande et observez son résultat
cut(fruits$Phosphore, c(0, 0.2, 2))
# Si vous le souhaitez, vous pouvez utiliser la fonction table sur ce résultat
table(cut(fruits$Phosphore, c(0, 0.2, 2)))
```

Remarquez comme on peut utiliser cette astuce dans un graphe !

```{r cutPhosphoreplot, exercise = TRUE}
ggplot(fruits, aes(cut(Phosphore, c(0, 0.2, 10)))) +
  geom_bar() + 
  theme_bw()
```

Ce n'est pas très joli comme commande et un peu difficile a lire. Parfois, plutôt que d'imbriquer les commandes, il vaut mieux créer une nouvelle variable et utiliser cette nouvelle variable dans la commande graphique.

## Representer une variable continue

Complétez la fonction suivante pour réaliser un boxplot de la variable `Energie.`

```{r energiebox, exercise = TRUE}
ggplot(fruits) + geom
```

```{r energiebox-solution}
ggplot(fruits, aes(Energie)) + 
  geom_boxplot() + 
  theme_bw()
```

Sur le même modèle, faites un diagramme en violon.

```{r energieviolon, exercise = TRUE}
ggplot(fruits) + geom
```

```{r energieviolon-solution}
ggplot(fruits, aes(x = Energie, y = 0)) + 
  geom_violin() + 
  theme_bw()
```

Superposez les deux et ajustez les paramètres de largeur et de couleur pour avoir un joli graphe.

```{r energieboxviolon, exercise = TRUE}
ggplot(fruits) + 
  geom_violin() +
  geom_boxplot()
```

```{r energieboxviolon-hint}
## Utilisez la fonction theme
### - sur l'élément axis.text.y
### - et sur l'élément axis.ticks.y
### - que vous devrez transformer en element_blank()
```

```{r energieboxviolon-solution}
ggplot(fruits, aes(x = Energie, y = 0)) + 
  geom_violin(color = NA, fill = "limegreen") + 
  geom_boxplot(width = 0.1, color = "steelblue", fill = "lightgreen", size = 1) + 
  theme_bw() + 
  labs(x = "", y = "Energie (kJ/100 g)") +    
  theme(axis.text.y = element_blank(),
        axis.ticks.y = element_blank())
```

Faites maintenant un histogramme de la composition en Vitamine C.

```{r vitamineChisto, exercise = TRUE}
ggplot(fruits) + 
  geom
```

```{r vitamineChisto-solution}
ggplot(fruits, aes(VitamineC)) + 
  geom_histogram(breaks = seq(0, 90, 10), color = "white", fill = "gold") + 
  theme_bw() + 
  labs(x = "Vitamine C (mg/100 g)", y = "Nb. d'occurences")
```

## Représenter sur le même graphe une variable qualitative et une variable quantitative

Exécutez la commande suivante puis modifiez la pour faire en sorte que chaque boite soit d'une couleur différente.

```{r sucres, exercise = TRUE}
ggplot(fruits, aes(groupe, Sucres)) + geom_boxplot()
```

```{r sucres-solution}
ggplot(fruits, aes(groupe, Sucres, color = groupe)) + 
  geom_boxplot() + 
  theme_bw() + 
  coord_flip() +
  labs(x = "", y = "Sucres (g/100 g)", color = "")
```

J'ai sélectionné 4 couleurs pour vous, et utilisé la commande suivante pour les stocker dans un vecteur s'appelant `couleurs`.

```{r, eval = FALSE, echo = TRUE}
couleurs <- c("steelblue", "limegreen", "darkolivegreen", "darkorchid")
```

Ce vecteur est utilisé ci-dessous. Exécutez ce code et observez le résultat. Essayez ensuite d'autres couleurs de votre choix : utilisez des noms de couleur (voir le résultat de la fonction `colors()`) ou des codes hexadécimaux.

```{r fibres, exercise = TRUE}
couleurs <- c("steelblue", "limegreen", "darkolivegreen", "darkorchid")
ggplot(fruits, aes(Fibres, groupe, fill = groupe)) + 
  geom_violin() + 
  scale_fill_manual(values = couleurs)
```

## Representer un nuage de points

Complétez la commande suivante pour représenter l'énergie en fonction de la teneur en Vitamine C des fruits.

```{r energieVitC, exercise = TRUE}
ggplot() + geom
```

```{r energieVitC-solution}
ggplot(fruits, aes(VitamineC, Energie)) +
  geom_point() + 
  theme_bw() + 
  labs(x = "Energie (kJ / 100g)", y = "Vitamine C Vitamine C (mg/100 g)")
```

Coloriez les points, d'abord avec la variable Sucres puis avec la variable Groupes. Que Remarquez vous ?

```{r energieVitCcolor, exercise = TRUE}
ggplot() + geom
```


```{r energieVitCcolor-solution}
ggplot(fruits, aes(VitamineC, Energie, color = Sucres)) +
  geom_point() + 
  theme_bw() + 
  labs(x = "Energie (kJ / 100g)", y = "Vitamine C Vitamine C (mg/100 g)")

ggplot(fruits, aes(VitamineC, Energie, color = groupe)) +
  geom_point() + 
  theme_bw() + 
  labs(x = "Energie (kJ / 100g)", y = "Vitamine C Vitamine C (mg/100 g)")
```

Vous pouvez changer des couleurs définies sur une variable quantitative avec la fonction `scale_color_continuous`, ou `scale_color_gradient`, ou `scale_color_gradientn`, ou des couleurs définies sur une variable discrète avec la fonction `scale_color_manual` ou `scale_colour_brewer`. Testez ces fonctions sur l'exemple précédent.




## Combiner des graphes

Les fonctionnalités du package `ggpubr` permettent, entre autres, de combiner des graphes à partir d'objets `ggplot`. 

Remarque : d'autres package existent pour combiner des objets `ggplot` en graphes complexes, comme `cowplot`, `gridExtra` ou `patchwork`, ce qui témoigne du succès de `ggplot2`.

Exécutez les commandes suivantes et observez comment elles permettent la création d'un graphe complexe en plusieurs panneaux.

```{r ggarrange, exercise = TRUE}
library(ggpubr)
theme_set(theme_bw())

# boxplots
bxp <- ggplot(fruits, aes(groupe, Sucres, color = groupe)) + geom_boxplot()
# jitter plots
jp <- ggplot(fruits, aes(x = groupe, y = Sucres, color = groupe)) + geom_jitter()
# violin plots
vp <- ggplot(fruits, aes(groupe, Sucres, color = groupe, fill = groupe)) + geom_violin() 
# violin plots
dens <- ggplot(fruits, aes(Sucres, fill = groupe)) + geom_density() 

# Arrange
ggarrange(bxp, jp, vp, dens, ncol = 2, nrow = 2,  common.legend = TRUE, legend = "bottom") 

```



Voici les arguments clefs de la fonction `ggarrange.` N'oubliez pas que vous pouvez accéder à ces informations et bien plus en appelant le fichier d'aide de la fonction grâce à la commande `?ggarrange`.

Argument | Utilité 
----------|--------
`ncol` | Nombre de colonnes de la grille de graphes.
`nrow` | Nombre de lignes de la grille de graphes.
`widths` | Vecteur des largeurs des graphes.
`heights` | Vecteur des hauteurs des graphes.
`legend` | Chaîne de caractère spécifiant la position de la légende (`"top"`, `"bottom"`, `"left"` ou `"right"`). Pour supprimer la légende, utilisez `"none"`.
`common.legend` | Valeur logique. La valeur par défaut est `FALSE`. Si `TRUE`, une légende unique commune sera créée.

